臺灣臺南地方法院刑事裁定　 　　　　　　94年度聲判字第2號
聲　請　人
即 告 訴人　甲○○
代　理　人　蔡信泰律師
被　　　告　乙○○
上列聲請人因告訴被告詐欺案件，不服臺灣高等法院臺南分院檢
察署檢察長駁回再議之處分（九十三年度上聲議字第九一二號）
，聲請交付審判，本院裁定如下：
    主    文
聲請駁回。
    理    由
一、按告訴人不服上級法院檢察署檢察長或檢察總長認再議為無
    理由而駁回之處分者，得於接受處分書後十日內委任律師提
    出理由狀，向該管第一審法院聲請交付審判。法院認為交付
    審判之聲請不合法或無理由者，應駁回之。刑事訴訟法第二
    百五十八條之一、第二百五十八條之三第二項前段，分別定
    有明文。
二、本件聲請人即告訴人甲○○先後於民國九十三年四月二十日
    及同年六月二十八日以乙○○為被告，向臺灣臺南地方法院
    檢察署提出告訴。其告訴意旨略以：被告乙○○於八十九年
    間經由婚姻介紹所之媒介而與聲請人即告訴人甲○○結識，
    被告乙○○持配偶欄空白之偽變造身分證，向聲請人謊稱與
    配偶林麗珠已離婚十餘年，詐騙聲請人與其交往。被告基於
    意圖為自己不法之所有之概括犯意，自九十年初起至九十一
    年初止，陸續以公司短缺資金為由，向聲請人調借現金週轉
    ，並稱未來將娶聲請人為妻，聲請人不疑有詐，乃陸續借予
    現金，金額合計新臺幣（下同）六十七萬元，被告並開立本
    票十一紙交付聲請人以供擔保。九十年十二月五日，被告乙
    ○○復書立字據，承諾於九十一年元月底前會將車號二Ｄ－
    五二００號之自小客車過戶予聲請人抵債。嗣聲請人發現被
    告並未離婚，且欠款始終未歸還，九十二年九月，被告乙○
    ○之姊林惠琴復以車號二Ｄ－五二００號自小客車係其所有
    ，對聲請人提起侵占告訴，聲請人始知受騙，因認被告乙○
    ○涉有詐欺罪嫌云云。聲請人告訴上開犯罪事實，經臺灣臺
    南地方法院檢察署檢察官偵查後，認被告罪嫌不足，於九十
    三年十一月十七日以九十三年度偵字第一０六七二、一０六
    七三號處分書為不起訴處分後，聲請人不服，聲請再議，亦
    經臺灣高等法院臺南分院檢察署檢察長於九十三年十二月二
    十三日以九十三年度上聲議字第九一二號認再議為無理由而
    駁回再議之聲請，聲請人於九十三年十二月三十一日收受該
    處分書後，於九十四年一月十日委任律師向本院提出本件交
    付審判之聲請等情，業經本院調閱臺灣臺南地方法院檢察署
    九十三年度偵字第一０六七二、一０六七三號偵查卷、臺灣
    高等法院臺南分院檢察署九十三年度上聲議字第九一二號偵
    查卷核閱屬實，並有交付審判聲請狀附卷可稽，是本件聲請
    於程序上已符合規定，先予敘明。
三、聲請交付審判意旨略以：
  (一)原檢察官認定：「告訴人亦承認於九十年九月已確認被告確
    未離婚」，惟為何在九十三年六月十七日筆錄內竟是如此嚴
    重錯誤的記載，非僅遺漏重點，且另斷章取義、扭曲真意而
    為不實之記載（請鈞院聆聽全程錄音），聲請人絕對不可能
    說自己於九十年九月已知被告尚未離婚，若聲請人於該時已
    知被告未離婚，豈可能會再與被告一起同居，多次以傳真、
    電話或掛號信讓被告太太知道二人在一起，依聲請人所提書
    證或錄音，均可認聲請人與被告所提盡是結婚日，卻從不曾
    提及何時離婚，可見聲請人當時尚不知被告未離婚，原檢察
    官認定告訴人亦承認於九十年九月已確認被告確未離婚，實
    是嚴重錯誤，致為本案不起訴之認定。
  (二)原檢察官又認定：「參以告訴人稱：被告乙○○係以工程缺
    錢為由向其調現，且被告‧‧‧，是告訴人並非因被告已離
    婚，始貸與金錢」，惟不知此部分之認定源於何處，事實上
    ，由電話錄音及聲請人於所有書狀中多次敘述及聲請人之所
    以借被告六十七萬元，乃係以被告要娶告訴人為妻之要件，
    藉口公司短缺資金先調現金購買材料，俟收到工程款項後再
    即刻清償為理由，使聲請人誤以為真，被告真的會與之結婚
    ，才陸續借予其現金，原檢察官認定告訴人並非因被告已離
    婚，始貸與金錢，係嚴重錯誤的心證。
  (三)依據被告九十二年二月十四日所立書證及聲請人所提之電話
    錄音可證被告在借款之初有冒稱離婚之使用詐術之行為，原
    檢察官認定沒有此部分之證據，至為不當。
  (四)原檢察官認定：「告訴人稱被告乙○○以假身分證，冒稱未
    婚，惟無任何證據足憑」顯係偏袒被告，原檢察官顯係強人
    所難，且被告於九十二年二月十四日所立書證已承認欺騙，
    為何原檢察官還要求聲請人須提出假身分證，原檢察官違背
    經驗法則。
  (五)原檢察官認為系爭車輛僅係民事之債務不履行，而尚難遽為
    被告有何使用詐術之行為及不法所有之意圖，實為不當。蓋
    系爭車輛既非被告所有，怎可以之為餌，向聲請人謊稱是其
    所有，而以之抵借款項，且將車子交與聲請人支配，以抵償
    部分欠款，嗣後再夥同車主向告訴人提出告訴，要回車子，
    怎可為無使用詐術及無不法所有之意圖。
  (六)原檢察官捨棄不用「電話錄音」，違背證據法則，依據電話
    錄音，告訴人講得很清楚，被告除了一次如高檢署檢察官所
    認定的回應「什麼」外，其餘多次被告都是正面回答「對！
    對！對！」、「好！好！好！」，已足證明聲請人所提及的
    話均是事實，高檢署檢察官之認定違背自由心證主義。
  (七)原檢察官認定：「告訴人亦承認於九十年九月已確認被告確
    未離婚」，致質疑「為何告訴人九十一年一月二十三日仍借
    款予被告」且質疑「為何九十年九月後仍替被告乙○○以支
    票貼現，並未以之抵銷欠款」，嚴重錯誤。事實上，聲請人
    係在九十三年三月十二日才確認被告未離婚，聲請人曾於九
    十三年六月十七日供述從九十年九月後才知道有林麗珠這個
    人時，然而被告仍是否認，堅稱已離婚，但從那時候起，聲
    請人就不再借錢予被告，至於九十一年一月二十三日的票乃
    是在當時因被告一再不還錢，雙方不甚愉快，故把被告之前
    借去未還且未開立票，合併計有：(1)九十年一月十六日匯陳
    裕成的一萬八千五百元(2)九十年一月十八日匯林惠琴的八萬
    元(3)九十年四月十八日開立，九十年八月三日卻跳票的七萬
    二千元(4)一些零星的，此乃九十一年一月二十三日此票之由
    來，原檢察官未深入追究，卻逕為錯誤之心證。
  (八)綜上所述，原檢察官對案情未詳盡調查之能事，對聲請人之
    書狀未詳閱，只聽被告及其配偶二人空言無憑一面之詞，未
    加查證，於庭訊時未允聲請人說明釋疑的機會，一再告知就
    所訊問的簡單答之，扭曲告訴人陳述之意思，歪曲事實、並
    斷章取義，錯誤引用被告所言來加以訊問聲請人，有誤導、
    不利告訴人之嫌，筆錄記載不全，不僅遺漏重點，並為錯誤
    的記載，與聲請人當庭陳述的有極大出入，對全部證物為探
    討追究其背後隱藏的一切犯意，嚴重錯誤的自由心證，違背
    經驗法則及論理法則。事實上，聲請人對被告提出詐欺之告
    訴，乃己身刻骨銘心的受騙遭遇，是絕不可能講錯的。
四、按刑事訴訟法新修正後所增訂第二百五十八條之一規定告訴
    人得向法院聲請交付審判，係此次修正刑事訴訟法新增對於
    「檢察官不起訴或緩起訴裁量權」制衡之外部監督機制，此
    時法院僅在就檢察官所為不起訴或緩起訴之處分是否正確加
    以審查，以防止檢察機關濫權。依此立法精神，法院就聲請
    交付審判案件之審查，其中所謂「得為必要之調查」，自應
    以偵查中曾顯現之證據為限，不可就其新提出之證據再為調
    查，亦不可蒐集偵查卷外以外之證據。臺灣高等法院於九十
    一年五月六日以（九一）院田文廉字第○六七○一號函亦同
    此認定。且法院裁定交付審判，即如同檢察官提起公訴使案
    件進入審判程序，是法院裁定交付審判之前提，必須偵查卷
    內所存證據已符合刑事訴訟法第二百五十一條第一項規定「
    足認被告有犯罪嫌疑」檢察官應提起公訴之情形，否則法院
    仍應依同法第二百五十八條之三第二項前段規定，以聲請無
    理由裁定駁回。次按告訴人之告訴，係以使被告受刑事訴追
    為目的，是其陳述是否與事實相符，仍應調查其他證據以資
    審認；且按刑法第三百三十九條第一項詐欺罪之成立，以意
    圖為自己或第三人不法所有，以詐術使人將本人或第三人之
    物交付為要件。所謂以詐術使人交付，必須被詐欺人因其詐
    術而陷於錯誤，若其所用方法，不能認為詐術，亦不致使人
    陷於錯誤，即不構成該罪，最高法院五十二年台上字第一三
    號、四十六年台上字第二六號著有判例可資參照。此
    外，欲成立詐欺罪，除應認定被告施用詐術外，仍應認定被
    告確實因被害人處分財產或交付財物而受有利益，若無法認
    定被害人確實有處分財產致被告受有利益或交付財物予被告
    ，自亦無法成立詐欺罪。
五、本件聲請人認被告涉犯詐欺罪嫌，其主要之論據，無非以被
    告乙○○謊稱已離婚，並出示配偶欄空白之身分證以取信聲
    請人，使聲請人陷於錯誤，嗣向聲請人調借現金週轉，聲請
    人不疑有詐，陸續借予現金，合計六十七萬元；被告乙○○
    另書立字據承諾於九十一年元月底前將車號二Ｄ－五二００
    號之自小客車，過戶予聲請人抵債，後來發現該車非被告所
    有，聲請人始知被騙為論據。惟查：
  (一)告訴人稱被告乙○○以假身分證冒稱未婚，並未提出任何證
    據足憑，至於被告於九十二年二月十四日所立字據內容第2.
    點前段僅稱：「因為當初為了得到她，所以騙她已和林麗珠
    離婚」等語，僅能認定被告於追求聲請人之初曾表明其無婚
    姻關係來追求聲請人，惟無從認定嗣後聲請人借錢給被告時
    ，是否仍不知被告係有婚姻關係，是聲請人所提出之九十二
    年二月十四日之字據尚無法證明被告以謊稱其無婚姻關係為
    詐術而詐取財物。
  (二)證人林麗珠固為被告之妻，然並非配偶之證言即全然不能資
    為證據，是原檢察官採信證人即被告之妻林麗珠證稱：八十
    九年二月間聲請人陸續打電話找伊，伊曾親口表示乙○○係
    其配偶，九十一年九月七日聲請人至伊家中鬧，方知聲請人
    叫甲○○等語，並參酌聲請人亦承認：伊九十年九月已確認
    被告乙○○確未離婚，然聲請人九十一年一月二十三日仍借
    款予被告，且九十年九月後仍替被告乙○○以支票貼現，並
    未以之抵銷欠款，此為聲請人所承認，並有發票日九十年十
    一月三十日（金額四萬一千八百元）、九十二年五月二十日
    （金額六萬元）、九十二年六月二十五日（金額一萬五千元
    ）、九十二年十二月二十九日（金額一萬零一百七十元）等
    支票影本在卷可按，並參以聲請人稱：被告乙○○係以工程
    缺錢為由向其調現，且被告借款均書立本票為擔保等情，而
    認定聲請人並非因被告已離婚，始貸與金錢，亦無證據足認
    被告借款之初有冒稱離婚之使用詐術之行為。原檢察官依據
    證據認定事實，尚無違誤，至於原檢察官採認證人被告之妻
    林麗珠之證言，亦不能即謂有何不當，又聲請人自陳其於九
    十年九月已得知有林麗珠此人，檢察官參酌林麗珠之證言，
    認定聲請人至遲於九十年九月即已確認被告係有配偶之人，
    亦不能謂有何違反證據法則或論理法則。
  (三)聲請人主張九十一年一月二十三日的票乃是在當時因被告一
    再不還錢，雙方不甚愉快，故把被告之前借去未還且未開立
    票，合併計有：(1)九十年一月十六日匯陳裕成的一萬八千五
    百元(2)九十年一月十八日匯林惠琴的八萬元(3)九十年四月十
    八日開立，九十年八月三日卻跳票的七萬二千元(4)一些零星
    的，此乃九十一年一月二十三日此票之由來等語，經核聲請
    人此部分之主張，聲請人所稱(1)、(2)、(3)三筆款項均係聲請
    人匯款給第三人或收取第三人支票，尚不能證明聲請人係借
    款給被告，且核其數額亦與二十萬元不相符合，因此本院認
    聲請人上開補述亦不足以推翻原檢察官之認定。
  (四)再查，台灣高等法院台南分院檢察署處分書業已參酌聲請人
    所提出之電話錄音譯文「王問：你當初和我相識時，你就都
    說要娶我，要娶我，對不？林答：對！對！對！」「王問：
    你向我拿錢時，你也是講要娶我，要不就是說要用農大、建
    豐的帳還我，對不？我講你當初啦，（林ㄏㄟ，ㄏㄟ回應）
    ，當初向我拿錢時，你怎麼說的啦？你不是講要娶我嗎？對
    不？結果結婚日再改變，是不是？現在又要改變到何時？請
    問你？林答什麼？」「王問你講要用農大、建豐的錢還我的
    ，你知道吧！林答講一遍就好。」而認定被告乙○○於電話
    中就本案相關重點之答話，僅簡單回答什麼，並未回答有與
    聲請人所指控詐騙手法之內容，而不認「電話錄音」足以證
    明詐取財物，亦難認有何違背證據法則。至於該處分書認定
    被告回答「對！對！對」、「好！好！好」等語，均非回答
    聲請人電話中之質問部分，本院認綜合上開電話錄音內容，
    只見被告一直敷衍聲請人，迴避問題，因此即使被告回答「
    對！對！對」、「好！好！好」等語，亦不能認定是承認借
    款，即使認定被告有承認借款，亦不能認定被告承認有施用
    詐術，從而，原處分書記載固較為簡要，然其認定並未有何
    違誤。
  (五)另關於聲請人指稱被告未依約過戶汽車抵償欠款涉嫌詐欺，
    惟查，系爭車輛固非被告所有，然自民法債權債務關係觀之
    ，被告只要能履行該約定，並無不可，雖嗣後被告未依約將
    車輛所有權讓與聲請人，僅係民事之債務不履行，被告如原
    來負有借貸債務，仍未減少，因此尚難認被告確實因被害人
    處分財產或交付財物而受有利益，是即使被告未依約過戶汽
    車抵償欠款，亦與詐欺取財罪之構成要件不符。又聲請人亦
    未因被告立約表示將過戶汽車抵償欠款，「再」借款給被告
    ，因此聲請人未因被告立書行為而處分財產或交付財物，被
    告就此亦不構成詐欺取財罪。
  (六)至於聲請人主張原檢察官被誤導為聲請人與被告係八十九年
    二月認識，始對聲請人為不利之認定，惟按聲請人與被告係
    八十九年二月或同年九月認識，並不影響本案之認定，是聲
    請人前開說法僅屬個人臆測之詞，要屬無據。
  (七)原檢察官另以：被告與聲請人係男女朋友之關係，依情理兩
    人之間難免有借款之情事，是亦難證明被告乙○○有何不法
    所有之意圖，及施用何詐騙之手段，而認定本件純屬民事糾
    紛。經核聲請人表示其所持有之本票，有些是事後一次補開
    的，然其對於每張本票之各筆款項是何時交付，其數額多少
    亦無法一一詳細羅列，僅能主張其有交付如本票面額所示之
    金錢，然如上述第(三)點之認定，聲請人所稱九十一年一月二
    十三日的票竟都是匯款給第三人或收取第三人支票所致，其
    數額總數亦非本票面額之二十萬元，因此被告是否真有向聲
    請人借貸，或有無實際上收到該金錢，二人均無書立借據或
    記載；況票據之發票原因非僅有借貸一種情形而已，或有可
    能是買賣、或有可能是互易、亦有可能是租賃或其他情形等
    ，不一而足，如依據民事訴訟法提起給付票款訴訟，而發票
    人抗辯原因關係及交付之事實，該持有本票之人尚須證明借
    貸關係及交付金錢，始得獲得勝訴判決，是本件聲請人固持
    有其告訴狀所示之十一張本票，然其各張本票是否均係因借
    貸關係所開立，或被告是否均已收受該款項，因被告堅決否
    認，而依據聲請人所提其他事證亦未能確實證明其原因關係
    為借貸，以及聲請人已交付各筆款項，因此原檢察官對被告
    為不起訴處分，於法難認有何不當。
  (八)綜上各節，原不起訴處分及駁回再議聲請之處分，認被告所
    為與詐欺罪之構成要件不合，其所立論之理由或有需補充或
    更正之處，然其為不起訴處分之結論並無不當。聲請人仍執
    前詞任加指摘聲請交付審判，為無理由，應予駁回。
六、依刑事訴訟法第二百五十八條之三第二項前段，裁定如主文
。
中　　華　　民　　國　　94　　年　　6 　　月　　30　　日
　　　　　　　　　刑事第五庭  審判長法  官  林英志
                                    法  官  包梅真
                                    法　官　張家瑛
右正本證明與原本無異
本件不得抗告
　　　　　　　　　　　　　　　　    書記官　許悉愛
中　　華　　民　　國　　94　　年　　7　　月　　  5　　日
